臺灣高等法院刑事判決　　　　　　　 96年度交上易字第204號
上　訴　人　台灣桃園地方法院檢察署檢察官
被　　　告　甲○○
上列上訴人因公共危險等案件，不服臺灣桃園地方法院95年度交
易字第459號，中華民國96年4月12日第一審判決（起訴案號：臺
灣桃園地方法院檢察署95年度偵字第13398 號），提起上訴，嗣
因被告就被訴事實為有罪之陳述，本院告知被告簡式審判程序之
旨，並聽取當事人之意見後，裁定依簡式審判程序進行，判決如
下：
    主  文
原判決撤銷。
甲○○服用酒類，不能安全駕駛動力交通工具而駕駛，處有期徒
刑肆月，減為有期徒刑貳月，如易科罰金，以佰元折算壹日；
又因過失傷害人致重傷，處有期徒刑拾月，減為有期徒刑伍月，
如易科罰金，以佰元折算壹日。應執行有期徒刑陸月，如易科
罰金，以佰元折算壹日。
    事  實
一、甲○○於民國95年2 月12日23時許，在桃園縣中壢市○○路
    136 號凱悅KTV 與友人共同飲酒後，明知其飲用之酒量已達
    不能安全駕駛動力交通工具之酒醉狀態，且無駕駛執照不應
    駕駛車輛，猶駕駛車牌號碼：2818—MT號自小客車沿桃園縣
    八德市○○路往桃園市方向行駛。嗣於95年2月13日凌晨2時
    許，行經桃園縣八德市○○路與永豐路口前，本應注意車前
    狀況，隨時採取必要之安全措施，並應注意該路段時速限制
    在50公里以下，及應遵守道路交通號誌之指示，不得闖越紅
    燈，以維行車安全及避免危險發生，且依當時夜間、天氣晴
    朗、柏油路面、路面無缺陷、道路無障礙物、視距良好等情
    況，並無不能注意之情事，甲○○竟因飲酒過量致其注意力
    、判斷力、操控車輛之能力均劣於平時之酒醉狀態，而疏未
    注意前方車況，以致疏未注意車前左側是否有來車通過該交
    岔路口之狀況，即貿然以時速100 公里之數度超速且闖越紅
    燈駛入該交岔路口，適有乙○○騎乘車牌號碼：FAR—501號
    重型機車自其左側沿桃園縣八德市○○路往八德方向行駛行
    經該處，甲○○見狀已避煞不及，2 車發生碰撞，致乙○○
    身體受有頭部外傷併硬腦膜下出血、右側股骨粉碎性骨折、
    右側肩胛骨骨折、右鎖骨骨折併第1、4、5、6肋骨骨折、臉
    部撕裂傷及右側硬腦膜下積水等，並因此造成右側肢體麻痺
    無力，而使其使用右手及右側下肢行走、站立之功能喪失，
    受有已毀敗1 肢以上機能之重傷害。甲○○於肇事後，留在
    現場向前往處理之桃園縣政府警察局八德交通小隊警員承認
    為肇事人，並接受裁判，而警員對之施以酒精濃度測試，其
    呼氣酒精濃度達每公升0.76毫克。
二、案經乙○○訴由臺灣桃園地方法院檢察署檢察官偵查起訴。
    理  由
壹、程序部分：按除被告所犯為死刑、無期徒刑、最輕本刑為三
    年以上有期徒刑之罪或高等法院管轄第一審案件者外，於第
    一次審判期日前之準備程序進行中，被告先就被訴事實為有
    罪之陳述時，審判長得告知被告簡式審判程序之旨，並聽取
    當事人、代理人、辯護人及輔佐人之意見後，裁定進行簡式
    審判程序，刑事訴訟法第二百七十三條之一第一項定有明文
    。經核本件被告甲○○所犯係死刑、無期徒刑、最輕本刑為
    三年以上有期徒刑以外之罪，其於準備程序中就被訴事實為
    有罪之陳述，經法官告知簡式審判程序之旨，並聽取公訴人
    、被告之意見後，本院爰依首揭規定，合議裁定進行簡式審
    判程序，合先敘明。
貳、實體部分：
一、上開犯罪事實，業經被告甲○○於原審及本院審理時坦承不
    諱（見原審卷第51頁、本院卷第33頁反面），核與證人鍾倚
    娟（見95年度偵字第13398 號偵查卷第11頁以下）、陳阿仁
    （同前偵查卷第14頁以下）、張心怡（同前偵查卷第17頁以
    下）於警詢中證述情節相符合，並有道路交通事故現場圖、
    道路交通事故調查報告表、酒精測定紀錄表、衛生署桃園醫
    院檢驗科緊急血液檢驗單檢查報告、刑法第185條之3案件測
    試觀察紀錄表、桃園縣政府警察局車輛駕駛人酒後生理協調
    平衡檢測紀錄表各1份、行政院衛生署桃園醫院診斷證明書2
    份及現場照片25張在卷可稽。而依交通部運輸研究所79 年8
    月對駕駛人行為之研究（酒醉駕車對駕駛行為之分析研究）
    指出，吐氣每公升酒精含量零點二五毫克等於血液中酒精濃
    度（Blo- od Alcohol Concentration簡稱BAC）0.05﹪（亦
    即每100毫升血液中含50毫克酒精），而(一)BAC到達0.03﹪至
    0.05﹪時，對駕駛能力之影響為：多數駕駛人心境逐漸變幻
    不定、視覺與反應靈敏性減弱、對速度及距離的判斷力差；
    而對心理行為之影響為：觀察力逐漸欠缺、心情漸趨輕鬆、
    自信心增加、多話、精神狀態處於陶醉感。(二)BAC到達0.05
    ﹪至0.08﹪時，對駕駛能力之影響為：反應遲鈍、駕駛能力
    受損、遲而不決或決而不行；而對心理行為之影響為：情緒
    鬆弛、感情與行為趨向誇張、肌肉不協調、精神處於興奮狀
    態。(三)BAC 到達0.08﹪至0.15﹪時，對駕駛能力之影響為：
    判斷力嚴重受到影響、體能與精神協調受損、駕駛之體能困
    難增加；而對心理行為之影響為：產生情緒異常現象、步伐
    不平穩、言語不清、反應惡劣、記憶及判斷力受損、精神處
    於錯亂狀態。(四)超過0.15﹪時，對駕駛能力之影響為：視線
    搖晃、駕駛已進入恍惚狀態、判斷及理解遭到扭曲、駕駛不
    穩定；對心理行為之影響為：意識不明、嘔吐、站、走及講
    話困難、責任感喪失、精神處於麻痺狀態。(五)超過0.5%，對
    駕駛人能力之影響為：無法開車；對心理行為之影響為：爛
    醉如泥、失去知覺可能致死、精神處於昏睡狀態。本案被告
    之酒精測定值已達呼氣每公升0.76毫克，有酒精測定紀錄表
    1 份在卷可稽，換算BAC值為0.152﹪，顯見其視線、判斷及
    理解能力均受到相當程度之影響而減退，駕駛能力呈不穩定
    狀態。再參酌被告為警查獲時經警員對其言行舉止觀察結果
    認被告於查獲、測試或訊問過程中，有意識模糊、多話、昏
    睡叫喚不醒、全身酒味、臉紅及因被告意識不清，警員無法
    對其施以協調平衡檢測等情，有刑法第185條之3案件測試觀
    察紀錄表、桃園縣政府警察局汽車駕駛人酒後生理協調平衡
    檢測紀錄卡各1 份附卷足憑，足見被告於斯時飲用酒類後確
    已達於不能安全駕駛動力交通工具之酒醉程度，而仍駕車。
    另告訴人因本件道路交通事故受傷，並致右側肢體無力，無
    法使用右手，以及自行站立等情，此亦有行政院衛生署桃園
    醫院96年1月24日桃醫醫秘字第0950010967號函1份在卷可佐
    ，顯見告訴人因本件車禍確實已造成右側肢體麻痺無力，其
    使用右手及右側下肢行走、站立之功能均喪失，並屬刑法第
    10 條第4項第4款之毀敗1肢以上機能之重傷害甚明。基此，
    足徵被告前開自白與事實相符合，堪予採信。
二、按汽車駕駛人有飲用酒類後，吐氣所含酒精濃度超過每公升
    0.25毫克情形者，不得駕車；汽車行駛時，駕駛人應注意車
    前狀況，並隨時採取必要之安全措施，且行車速度應依速限
    標誌或標線之規定，又汽車行駛至交岔路口，其行進、轉彎
    ，應遵守燈光號誌之指示，遇紅燈時禁止通行，不得超越停
    止線或進入路口，道路交通安全規則第114條第2款、第94條
    第3項、第93條第1項、第102 條第1項第1款、道路交通標誌
    標線號誌設置規則第206 條第5款第1目分別定有明文。而上
    開路段之限速為50公里，亦據前揭道路交通事故調查報告表
    載明在卷，被告自應遵守上開規定，謹慎駕車，以維行車安
    全及避免危險發生，而參之當時天候及路況，又無不能注意
    之情事，此有前揭調查報告表在卷可佐，被告竟疏未注意在
    飲用酒類後，於肇事當時其吐氣所含酒精成分每公升達0.76
    毫克，已逾0.25毫克不得駕駛之酒醉狀態下，仍駕駛自小客
    車上路，且因酒後導致注意力、判斷力減弱，致駕駛自小客
    車疏未注意車前左側是否有來車通過該交岔路口之狀況，即
    貿然以時速100 公里之速度超速且闖越紅燈駛入該交岔路口
    ，而肇致本件事故，其有疏未盡其應注意之義務而有過失，
    至為明灼，且因其過失行為致告訴人受有前揭傷害，被告之
    過失行為與告訴人受傷間，有相當因果關係。本件事證明確
    ，被告犯行，堪以認定。
三、論罪之依據：
  (一)被告行為後，刑法於94年2 月2 日公布，於95年7 月1 日施
    行，其中修正第2 條、刑法第10條第4 項重傷害之規定、罰
    金刑之計算單位及處罰、自首、易科罰金之折算標準、定執
    行刑之規定。按行為後法律有變更者，適用行為時之法律，
    但行為後之法律有利於行為人者，適用最有利於行為人之法
    律，現行刑法第2條第1項訂有明文。此條規定乃與刑法第1
    條罪刑法定主義契合，而貫徹法律禁止溯及既往原則，係規
    範行為後法律變更所生新舊法律比較適用之準據法，是刑法
    第2條本身雖經修正，但刑法第2條既屬適用法律之準據法，
    本身尚無比較新舊法之問題，應一律適用裁判時之現行刑法
    第2條規定以決定適用之刑罰法律，合先敘明。查：
    (1)修正前刑法第10條第4 項有關「重傷害」之定義，原規定
      為「稱重傷者，謂左列傷害：(一)毀敗一目或二目之視能。
      (二)毀敗一耳或二耳之聽能。(三)毀敗語能、味能或嗅能。(四)
      毀敗一肢以上之機能。(五)毀敗生殖之機能。(六)其他於身體
      或健康，有重大不治或難治之傷害。因認其中第1款至第5
      款原係有關生理機能重傷之規定；第6 款則為關於機能以
      外身體與健康重傷之規定」，其第1款至第5款均以「毀敗
      」為詞，且依實務上之見解，關於視能、聽能等機能，須
      完全喪失機能，始符合各該款要件，如僅減損甚或嚴重減
      損效能並未完全喪失機能者，縱有不治或難治情形，亦不
      能適用同條項第6 款規規，仍屬普通傷害之範圍（參照最
      高法院25年度上字第46 80號、30年度上字第445號、40年
      度台上字第73號判例），既與一般社會觀念有所出入，而
      機能以外身體或健康倘有重大不治或難治情形之傷害，則
      依同條項第6 款又認係重傷，兩者寬嚴不一，故將嚴重減
      損生理機能亦納入重傷定義，修正第10條第4 項為「稱重
      傷者，謂下列傷害：(一)毀敗或嚴重減損一目或二目之視能
      。(二)毀敗或嚴重減損一耳或二耳之聽能。(三)毀敗或嚴重減
      損語能、味能或嗅能。(四)毀敗或嚴重減損一肢以上之機能
      。(五)毀敗或嚴重減損生殖之機能。(六)其他於身體或健康，
      有重大不治或難治之傷害。」，是就重傷之範圍及其程度
      而言，新法之範圍顯然較寬。惟本件告訴人因上開交通車
      禍事故造成右側肢體麻痺無力，其使用右手及右側下肢行
      走、站立之功能均喪失，已達1 肢以上機能毀敗之程度，
      如前所述，則適用修正前後刑法第10條第4 項規定，對被
      告而言並無不同。
    (2)刑法第33條第5 款有關罰金之最低數額部分，刑法分則編
      各罪所定罰金之貨幣單位原為銀元，修正前刑法第33條第
      5款規定：「罰金：（銀元）1元以上」，而銀元與新臺幣
      間之折算，依現行法規所定貨幣單位折算新臺幣條例規定
      ，以銀元1元折算新臺幣3元；修正後刑法第33條第5 款則
      規定：「罰金：新臺幣1,000 元以上，以百元計算之」；
      經比較修正前、後之規定，修正後刑法第33條第5 款所定
      罰金之最低數額，較之修正前提高，自以修正前刑法第33
      條第5款規定有利於被告。
    (3)刑法施行法第1條之1有關罰金之最高數額部分，修正刑法
      係自95年7月1日起施行，在此之前，刑法分則編有關罰金
      之貨幣單位係銀元（銀元與新臺幣之折算比例為一比三）
      ，且依刑法分則編應處罰金者，應適用罰金罰鍰提高標準
      條例第1條、第5條規定，就72年6 月26日前修正之刑法條
      文，罰金數額提高2 至10倍，其後修正者則不提高倍數；
      而修正刑法施行後，因刑法第33條第5 款所定罰金之貨幣
      單位，經修正為新臺幣後，刑法分則各罪所定罰金之貨幣
      單位亦應配合修正為新臺幣，為使刑法分則編各罪所定罰
      金之最高數額與刑法修正前趨於一致，乃增訂刑法施行法
      第1條之1：「中華民國94年1月7日刑法修正施行後，刑法
      分則編所定罰金之貨幣單位為新臺幣。94年1月7日刑法修
      正時，刑法分則編未修正之條文定有罰金者，自94年1月7
      日刑法修正施行後，就其所定數額提高為30倍。但72年6
      月26日至94年1月7日新增或修正之條文，就其所定數額提
      高為3 倍」，亦即，自95年7月1日起，刑法分則編所定罰
      金之貨幣單位，由原來之銀元改為新臺幣，且於94年1月7
      日刑法修正時（94年1月7日係立法院三讀通過之日期），
      刑法分則編未修正之條文定有罰金者，復未於72年6月26
      日至94年1月7日修正或新增，自95年7月1日起，有關罰金
      之數額提高為30倍。本案被告係犯刑法第284條第1項後段
      之過失致重傷罪，該罪有罰金刑之處罰，且該條文於94年
      1月7日刑法修正時未經修正，亦未於72年6月20日至94 年
      1月7日間修正過，依增訂刑法施行法第1之1條之規定，其
      罰金以新臺幣為單位，數額應提高30倍。此與修正前之罰
      金以銀元為單位，適用罰金罰鍰提高標準條例第1 條規定
      ，應提高10倍，再經折算為新臺幣（銀元與新臺幣之折算
      比例為一比三），換算結果，亦為30倍。另被告所犯刑法
      第185條之3之不能安全駕駛罪，該罪有罰金刑之處罰，且
      該條文於94年1月7日刑法修正時未經修正，惟於72年6 月
      20日至94年1月7日間修正過，依增訂刑法施行法第1之1條
      之規定，其罰金以新臺幣為單位，數額應提高3 倍。此與
      修正前之罰金以銀元為單位，經折算為新臺幣（銀元與新
      臺幣之折算比例為一比三），換算結果，亦為3 倍。從而
      ，刑法分則編各罪所定罰金刑之最高數額，於上開規定修
      正後並無不同，對被告而言，並無不利。
    (4)修正前刑法第62條係規定：「對於未發覺之罪自首而受裁
      判者，減輕其刑。但有特別規定者，依其規定」，係對於
      自首採取必減主義，而修正後刑法第62條規定：「對於未
      發覺之罪自首而受裁判者，得減輕其刑。但有特別規定者
      ，依其規定」，對於自首之法律效果，依情況決定是否減
      輕其刑，自以修正前關於自首規定較有利於被告。
    (5)刑法第41條第1 項前段關於易科罰金折算標準部分：修正
      前刑法第41條第1項前段規定：「犯最重本刑為5年以下有
      期徒刑之刑之罪，而受6 月以下有期徒刑或拘役之宣告，
      因身體、教育、職業、家庭之關係或其他正當事由，執行
      顯有困難者，得以1元以上3元以下折算1 日，易科罰金。
      」；又被告行為時之易科罰金折算標準，修正前罰金罰鍰
      提高標準條例第2 條前段（現已刪除）規定，就其原定數
      額提高為100倍折算1日，因此被告行為時之易科罰金折算
      標準，應以銀元300元折算1日，經折算為新臺幣後，應以
      新臺幣900元折算1 日。惟修正後刑法第41條第1項前段則
      規定：「犯最重本刑為5年以下有期徒刑之刑之罪，而受6
      月以下有期徒刑或拘役之宣告者，得以新臺幣1000元、20
      00元、3000元折算1 日，易科罰金。」，比較修正前後之
      易科罰金折算標準，仍以95年7月1日修正公布施行前之規
      定，較有利於被告。
    (6)刑法第51條有關數併罰之方法之規定業於民國94年1月7日
      修正公布，並於95年7月1日施行，修正前刑法第51條規定
      ：「數罪併罰，分別宣告其罪之刑，依左列各款定其應執
      行者：」其中第五款規定：「宣告多數有期徒刑者，於各
      刑中之最長期以上，各刑合併之刑期以下，定其刑期。但
      不得逾25年。」修正後刑法第51條第5 款規定：「宣告多
      數有期徒刑者，於各刑中之最長期以上，各刑合併之刑期
      以下，定其刑期。但不得逾30年。」修正後之刑法顯不利
      於被告。經比較新、舊法結果，仍應適用較有利於被告之
      行為時法律定其應執行之刑。
    (7)綜合上述各條文修正前、後之比較，可知依修正前、後之
      規定，就罰金之最高數額（即刑法施行法第一條之一）部
      分，對被告並無不利，惟修正後之罰金最低數額，易科罰
      金之折算標準較修正前提高，顯然不利於被告，就自首、
      定執行刑之部分則以修正前之規定有利於被告，揆諸前揭
      最高法院決議所揭示之罪刑綜合比較原則，依刑法第2 條
      第1項前段之規定，應整體適用行為時即修正前之規定。
  (二)核被告於飲酒後已不能安全駕駛動力交通工具而駕駛，係犯
    刑法第185條之3公共危險罪。又被告因上開過失行為致告訴
    人受有重傷，係犯刑法第284條第1項後段之過失致重傷害罪
    。被告係無駕駛執照、酒醉駕車致告訴人受傷，就其所犯過
    失致重傷害罪部分，應依道路交通管理處罰條例第86條第1
    項之規定，加重其刑。又被告於車禍發生後，於職司偵查機
    關未發覺其過失致重傷害犯罪之前，即向前往處理之桃園縣
    政府警察局八德交通小隊警員承認為肇事人，接受裁判，有
    桃園縣政府警察局道路交通事故肇事人自首情形紀錄表1 份
    在卷可考，是其係對於未發覺之過失致重傷害罪自首而受裁
    判，應依修正前刑法第62條前段之規定減輕其刑，並先加後
    減之。被告所犯上開二罪，犯意各別，構成要件互異，應予
    分論併罰。
四、撤銷改判及科刑之理由：
    原審細為審究予以論罪科刑，固非無見，惟查：(一)被告肇事
    當時酒精測定值達呼氣每公升0.76毫克，並因酒醉意識不清
    無法實施酒後生理協調平衡檢測，此有酒精測定紀錄表、汽
    車駕駛人酒後生理協調平衡檢測紀錄卡各一份在卷可參，是
    被告飲用酒類後已嚴重影響行車安全，對其他用路人之人命
    安造成嚴重危害，原判決就酒後不能安全駕駛部分僅量處拘
    役40日，顯不足以予被告相當之警惕，而有失之過輕之情事
    ；又被告本身未領有適當之駕駛執照，依法不得駕駛汽車行
    駛於道路，其違反規定無照駕駛汽車已屬不該，又有前述之
    酒後不能安全駕駛之情，及在市區內以時速一百公里之高速
    行駛並闖越紅燈，無視於法規之禁令，枉顧其他用路人之人
    命安全，致有本件肇事而有過失致重傷害之情事，其多重違
    反道路交通管理之相關規定，肇事情節非輕，實難輕縱，且
    事後又未與被害人協談和解事宜，犯後態度亦非良好，原判
    決於引用道路交通管理處罰條例第86條第1 項之加重規定及
    自首之減輕規定先加重後減輕後，以過失致重傷害罪之1 年
    以下法定刑度而言，僅量處中度刑以下之有期徒刑5 月，顯
    然過輕，難予以社會必要之教示及予被告適當之警惕，是原
    判決於此過失致重傷害罪部分量刑亦屬過輕，尚有未當；(二)
    又中華民國96年罪犯減刑條例已於96年7 月16日施行，被告
    所犯上開之罪，犯罪時間均在96年4 月24日以前，悉合於減
    刑條例，原審未及審酌上開條例之施行予以減刑，亦有未當
    ，檢察官上訴意旨以被告於支付被害人當時之醫療費用後，
    即置之不理，絲毫無負責之誠，致被害人全家經濟陷入困境
    ，指摘原判決量刑過輕，令被害人忿憤難平，為有理由，自
    應由本院將原判決予以撤銷改判。爰審酌被告無駕駛執照並
    於飲酒後已達不能安全駕駛動力交通工具之程度，猶駕駛車
    輛行駛於道路上，危及道路安全，枉顧其他用路人生命、財
    產之安全，終造成本件車禍事故，所為應予嚴加非難，再參
    酌被告素行、過失程度非輕及違反相關道路交通法規之情節
    甚重，及其迄今仍未與被害人家屬達成和解等一切情狀，分
    別量處如主文第二項所示之刑，並依中華民國96年罪犯減刑
    條例第2條第1項第3 款之規定，各將原宣告之刑期減為二分
    之一，並俱依修正前刑法第41條第1 項前段規定諭知易科罰
    金之折算標準，以及依修正前刑法第51條第5 款定其應執行
    之刑及諭知易科罰金之折算標準，以示懲儆。
據上論斷，依刑事訴訟法第369條第1項前段、第364條、第273條
之1第1項、第299條第1項前段，刑法第2條第1項前段，刑法第18
5條之3、第284條第1項後段，修正前刑法第62條前段、第51條第
5款、第41條第1項前段，道路交通管理處罰條例第86條第1 項，
罰金罰鍰提高標準例第1 條前段，修正前罰金罰鍰提高標準條例
第2條，中華民國96年罪犯減刑條例第2條第1項第3款、第7 條、
第9條，判決如主文。
本案經檢察官游明仁到庭執行職務。
中　　華　　民　　國　　96　　年　　8 　　月　　31　　日
       　　　　　 刑事第十五庭審判長法　官  吳昭瑩
                                    法　官  李正紀
                                    法　官  李釱任
以上正本證明與原本無異。
不得上訴。
                                    書記官  洪秋帆
中　　華　　民　　國　　96　　年　　9 　　月　　3 　　日
附錄：本案論罪科刑法條全文
中華民國刑法第185條之3
服用毒品、麻醉藥品、酒類或其他相類之物，不能安全駕駛動力
交通工具而駕駛者，處一年以下有期徒刑、拘役或三萬元以下罰
金。
中華民國刑法第284條
因過失傷害人者，處六月以下有期徒刑、拘役或五百元以下罰金
，致重傷者，處一年以下有期徒刑、拘役或五百元以下罰金。
從事業務之人，因業務上之過失傷害人者，處一年以下有期徒刑
、拘役或一千元以下罰金，致重傷者，處三年以下有期徒刑、拘
役或二千元以下罰金。
